【裁判字號】    89,聲,556
【裁判日期】    891017
【裁判案由】    聲請迴避
【裁判全文】
臺灣花蓮地方法院刑事裁定                          八十九年度聲字第五五六號
    聲    請    人  甲○○
    即  上  訴  人
右聲請人因違反公司法案件，聲請本院法官迴避，本院裁定如左：
    主    文
聲請駁回。
    理    由
一、本件聲請意旨大略為：聲請人即上訴人甲○○因不服本院八十八年度花簡字第二
    四七號之簡易判決而提起上訴，上訴審之承審法官張健河在民國八十九年八月十
    五日開庭調查時，卻對聲請人表示：本案上訴並無勝算機會，不要再浪費時間及
    金錢了，上訴審還是會維持原判決等語，要求上訴人具狀撤回上訴，聲請人因此
    以承審法官主觀意識上已有未審先判之虞，難以使聲請人達到公正的審判，而認
    為承審法官執行職務有偏頗之虞，聲請命承審法官張健河迴避。
二、對於此件迴避聲請，本院認為有幾點必須先加以說明：
（一）構築現代法治國司法程序的基石之一為公平審判原則，而法官的無偏頗性與中
      立性是公平審判原則的核心內涵。據此，法官必須處於中立第三人的位置裁判
    爭端，因而，若在具體個案中有事證足認法官的中立性不能獲得確實的擔保時
      ，應該排除或拒卻之，此即迴避制度的法理基礎，所以，在具體個案中對於法
      官應否迴避產生疑義時，也必須回歸公平審判原則的法理基礎來作判定。
（二）近年來，為提昇人民對司法的信賴，法官適度公開心證為司法改革的方向之一
      。其法理基礎在於人民的程序主體權及源於此之聽審請求權、證據提出權、證
      明權、辯論權和公正程序請求權。亦即，為了充分保障當事人上述程序權，平
      衡兼顧實體利益及程序利益，以確立當事人（被告）之程序主體地位，防止發
      生突襲性裁判，在無害於法官之中立性及公正性的前提下，法官應該可以就現
      有證據所得心證予以適度地闡明，好讓當事人（被告）有充分提出證據的機會
      ，並讓當事人更有機會來衡量要不要再付出勞力、時間或費用進行訴訟程序。
      因此，法官為當事人之利益適度公開心證，應為其進行訴訟的訴訟指揮的權限
      之一，並不違反公平審判原則，亦不能據此即認為有何偏頗不中立的情形。
（三）依我國刑事訴訟法的規定，當事人聲請法官迴避，以有該法第十八條第一款、
      第二款所列情形之一者為限。本件當事人即是以張法官有刑事訴訟法第十八條
      第二款所謂執行職務有偏頗之虞，提出迴避的聲請，而第十八條第二款所謂執
      行職務有偏頗之虞，係指以一般通常之人所具有之合理觀點，對於該承審法官
      能否為公平之裁判，均足產生懷疑，且此種懷疑之發生，存有其客觀之原因，
      而非僅出諸當事人自己主觀之判斷者，始足當之。至於訴訟上的指揮，是專屬
      法院的職權，當事人的主張、聲請，在無礙於事實之確認及法的解釋適用範圍
      下，法院固得審酌其請求以為訴訟之進行，但仍不得以此對當事人有利與否，
      作為其將有不公平裁判之依據，更不得以此訴訟之進行與否，而謂有偏頗之虞
      而聲請法官迴避，這樣的見解可以參考最高法院七十九年台抗字第三一八號的
      裁判意旨。
三、本件聲請人即上訴人甲○○雖指本院八十九年度簡上字第八號聲請人（即上訴人
    ）被訴違反公司法之上訴案件，承審法官張健河在八十九年八月十五日開庭時的
    言詞足以認定其主觀意識上有偏頗之虞，但經本院勘驗當日開庭之錄音內容並製
    作詳細譯文後發現，承審法官並未如聲請人所言直指：本案上訴並無勝算機會，
    不要再浪費時間及金錢了，上訴審還是會維持原判決等語，而是對聲請人公開心
    證，就原審調查證據所得心證，表彰其證據價值，闡明如果被告無法提出新的有
    利證據，則依現存證據，並不能使法官獲得無罪的心證，整個案情的發展對其不
    利的事實，好讓聲請人決定是否要再進行訴訟程序，聲請人當庭對於法官的曉諭
    也都表示能夠接受，並自承有行文給經濟部請求解釋，經濟部也說明聲請人的行
    為抵觸法令等語，有勘驗筆錄暨所附譯文一份附在卷內可查，綜上所述，足認該
    案承審法官當庭公開心證，係為讓聲請人斟酌要不要再進行訴訟程序的訴訟指揮
    行為，客觀上並沒有任何不中立或不公正足以認為有偏頗之虞的情形。
四、依據上述說明，本件聲請不能認為正當，應予駁回，特此裁定如主文。
中    華    民    國      八十九      年     十     月        十七      日
                          臺灣花蓮地方法院刑事庭
                          審判長  法  官  林  秀  鳳
                                  法  官  陳  欽  賢
                                  法  官  陳  雅  敏
右正本證明與原本無異。
如對本裁定不服，應於送達後五日內，向本院提出抗告狀。（應抄附繕本）
法院書記官
中    華    民    國      八十九      年      十    月        十七      日


司法院資訊處製作；財團法人民間司法改革基金會備份。
